【裁判字號】    91,簡上,820
【裁判日期】    921009
【裁判案由】    給付票款
【裁判全文】
臺灣臺北地方法院民事判決                        九十一年度簡上字第八二０號
    上  訴  人  金獎工程企業有限公司
    法定代理人  乙○○
    上  訴  人  丙○○
    上  訴  人  丁○○○
    右三人共同
    訴訟代理人  游孟輝律師
    被  上訴人  川菱工業股份有限公司
    法定代理人  己  ○
    訴訟代理人  甲○○
右當事人間請求給付票款事件，上訴人對於中華民國九十一年八月十五日本院台北簡
易庭第一審簡易判決提起上訴，本院於九十二年九月二十五日辯論終結，判決如下：
    主  文
原判決關於命上訴人丁○○○給付部分，及該部分假執行之宣告，暨訴訟費用之裁判
廢棄。
右開廢棄部分，被上訴人在第一審之訴及假執行之聲請均駁回。
原判決關於命上訴人金獎工程企業有限公司﹑丙○○連帶給付部分，及給付超過後開
第四項﹑第五項部分，並該部分假執行之宣告，暨訴訟費用之裁判廢棄。
右開連帶給付廢棄部分，上訴人金獎工程企業有限公司應給付被上訴人新台幣壹佰壹
拾貳萬陸仟柒佰柒拾元，及自民國九十一年五月三日起至清償日止，按年息百分之五
計算之利息。上訴人丙○○應給付被上訴人新台幣壹佰壹拾貳萬陸仟柒佰柒拾元，及
自民國九十一年五月三日起至清償日止，按年息百分之六計算之利息。
前開所命給付，如其中任一上訴人為給付，於其給付範圍內，他上訴人同免責任。
右開給付超過第四項﹑第五項廢棄部分，被上訴人在第一審之訴及假執行之聲請均駁
回。
其餘上訴駁回。
第一﹑二審訴訟費用由上訴人金獎工程企業有限公司﹑丙○○連帶負擔。
    事  實
甲、上訴人方面：
壹、聲明：
一、原判決廢棄。
二、右廢棄部分，被上訴人在第一審之訴駁回。
貳、陳述：除與原判決記載相同者，茲予引用外，補稱；
一、本件系爭票據種類係屬「銀行本票」，並非「支票」，有被上訴人於九十一年四
    月十九日聲請支付命令狀所附本票正反面及其退票理由單足據，原審法院誤引票
    據法上支票之相關規定為判決依據，容有誤謬。
二、被上訴人因背書不連續而無法證明其對上訴人金獎工程企業有限公司（下稱金獎
    公司）與丁○○○之權利；系爭本票兩紙，業經載明被上訴人為受款人，而系爭
    本票兩紙之背面，雖有被上訴人之背書，惟被上訴人於系爭本票兩紙之背面背書
    ，其性質顯為委任取款背書之性質而非轉讓背書之性質，故系爭本票兩紙顯有背
    書不連續之情形存在，違反票據法第三十七條第一項前段之規定，從而依票據法
    第一百二十四條準用第三十七條第一項前段之規定，被上訴人因背書不連續而不
    能證明其權利，故不得對上訴人金獎公司與丁○○○行使票據權利。
三、被上訴人與上訴人丙○○間因欠缺票據原因關係之存在，故上訴人丙○○得依票
    據法第十三條前段對被上訴人行使票據抗辯權；系爭本票兩紙既已載明受款人為
    被上訴人，則被上訴人與上訴人丙○○之間即為票據直接當事人，故依票據法第
    十三條前段之反面解釋，上訴人丙○○自得對被上訴人行使因票據原因關係所生
    之一切抗辯權；被上訴人與上訴人丙○○之間，並無任何原因關係存在，被上訴
    人係與上訴人金獎公司間存有工程承攬之契約原因關係，但因被上訴人對上訴人
    金獎公司之本件票款請求權，已因背書不連續而不得行使票據權利，業述於前，
    故被上訴人對上訴人丙○○既然欠缺票據原因關係存在，則被上訴人亦不得請求
    上訴人丙○○給付系爭本票兩紙之票款。
四、「依債務本旨，向債權人或其他有受領權人為清償，經其受領者，債之關係消滅
    。」民法第三百零九條第一項定有明文，是以反面而言，非依債務本旨所為之給
    付，並不生清償之效力，依上訴人金獎公司與上被上訴人所簽訂之工程合約書所
    附之報價單上之「主要機器設備」表上之備註欄，已將「主要機器設備」廠牌中
    ，有關「川菱」部份均改為「三菱」，然而被上訴人於本件系爭龍邦星鑽辦公大
    樓中，卻仍使用「川菱」牌之主要機器設備，而非使用「三菱」牌之主要機器設
    備，被上訴人此項給付因不符債務本旨，故不生清償效力，而是項主要機器設備
    之合約金額即已高達新台幣（下同）六百零三萬餘元，被上訴人於本案請求金額
    則為一百十二萬餘元，故上訴人金獎公司主張於被上訴人依上開債務本旨履行前
    ，行使民法第二百六十四條所定之同時履行抗辯權。被上訴人雖提出試車紀錄表
    作為抗辯，惟上開試車紀錄表並未通知上訴人金獎公司參與，僅有唐城營造謝坤
    志與龍邦建設公司之人員參與，以致被上訴人提出不符債務本旨給付之「川菱」
    牌；兩造間之契約上權利義務關係，應專以兩造所簽訂之承攬契約為準，故被上
    訴人以「川菱」牌機器安裝，業已不符上開債務本旨，不因龍邦建設是否同意收
    受而有所改變。
五、上訴人丙○○與被上訴人間確無任何票據原因關係，而上訴人丁○○○亦否認係
    以票據保證人之意思為系爭本票之背書行為。
參、證據：援用原審之立證方法。
乙、被上訴人方面
壹、聲明：
一、上訴駁回。
貳、陳述：除與原判決記載相同者，茲予引用外，補稱；
一、被上訴人在八十九年一月間承攬上訴人金獎公司之龍邦星鑽辦公大樓空調工程，
    工程總價原係九百八十萬元，因工程追加減，總工程款共計一千零二十七萬六千
    七百七十元；嗣被上訴人依約完成工作，並由上訴人金獎公司驗收通過，惟金獎
    公司僅給付被上訴人七百零一萬六千元，尚餘三百二十六萬零七百七十元未付，
    上訴人丙○○交付以丙○○為發票人、指定第一商業銀行總行營業部為付款人之
    本票，表示分期支付上開承攬報酬，並為表示屆期支付之誠意，再由金獎公司及
    同案另一上訴人丁○○○（即丙○○之配偶）在本票背面簽名保證屆期付款，被
    上訴人屆期提示均不獲兌現，本件被上訴人原審請求之一百十二萬六千七百七十
    元，僅係承攬報酬之一部，其餘部分保留請求權。
二、系爭本票原係清償承攬報酬，本票未獲清償，承攬報酬請求權即不消滅，按「因
    清償債務而對債權人負擔新債務者，除當事人另有意思表示外，若新債務不履行
    時，其舊債務仍不消滅。」民法第三百二十條定有明文；本件被上訴人與金獎公
    司有承攬關係存在，系爭本票即承攬報酬，此均為上訴人丙○○原審所自認，是
    系爭本票屆期不獲兌現，原承攬債務並不因之消滅，被上訴人自得向金獎公司依
    承攬關係主張給付報酬。
三、丙○○係金獎公司之實質負責人，此由金獎公司與被上訴人簽訂之工程合約係由
    丙○○擔任負責人，及九十年四月二十三日丙○○親筆書信可證，且丙○○於原
    審所自認，上訴人稱丙○○與被上訴人無任何原因關係，得主張票據抗辯等實無
    理由，被上訴人依票據法第一百二十四條準用同法第二十九條之規定，主張丙○○應負發票人付款之責，惟原審誤引用支票之相關規定。
四、按背書係以讓與票據權利之意思所為之票據行為，其法律效果係移轉票據權利，
    並擔保付款責任，然保證者，係主債務人不履行其債務時，保證人代負履行之責
    ，其目的係在保證之債務之履行。本件丁○○○係丙○○之配偶，其在丙○○簽
    發本票背面簽名，係為丙○○擔負保證之責，並非在於移轉票據權利，核其性質
    應係保證之意，被上訴人依票據法第一百二十四條準用同法第六十一條之規定，
    主張丁○○○應負保證人之責，惟原審誤引用支票之相關規定。
五、本件換票過程如下所述：雙方係約定依工程進度分期給付承攬報酬，金獎公司方
    面皆以金獎公司及丙○○為發票人，依被上訴人工程完工進度，簽發支票予被上
    訴人用以支付承攬報酬，惟屢在支票到期日前，上訴人丙○○與丁○○○即多次
    主動向被上訴人稱公司資金不足，希望被上訴人讓伊換票等語，丁○○○並稱丙○○年事已高，又有躁鬱症現象，比較無法溝通，伊可以代表作主，希望被上訴
    人准將票期延後云云，此有丁○○○及丙○○多次收回之支票可資為證，多次換
    票之後，被上訴人已全部完工，且經上訴人驗收通過，但上訴人仍稱無力支付剩
    餘報酬及清償已到期之支票，乃向被上訴人稱金獎公司一再退票，且已拒往，伊
    可以以丙○○之名義簽發本票，用以清償承攬報酬，但需讓伊全部將票期延後，
    伊保證屆期絕對兌現云云，被上訴人同意上訴人之建議，由丙○○一次簽發十一
    張本票，交由金獎公司及丁○○○背書，再指名交給被上訴人，此即本件歷次之
    換票過程。
六、系爭本票應係金獎公司及丁○○○完成背書後填載受款人才交付予被上訴人，故
    本件無背書不連續之問題；按「本票之發票人，應於本票記載受款人之姓名或商
    號。未載受款人者，以執票人為受款人。無記名本票得依交付轉讓之。執票人得
    於無記名本票之空白內，記載自己或他人為受款人，變更為記名本票，票據法第
    一百二十條第一項第三款、第三項、第一百二十四條準用同法第三十條第一項後
    段及第二十五條第二項分別定有明文，故如由發票人將受款人記載於本票時，須
    由受款人先為背書轉讓，始能認為背書之連續。倘由執票人於無記名本票之空白
    內記載受款人，並將本票背書轉讓時，則因受款人並非自發票人受讓本票之人，
    即難謂其未在本票先為背書，遽指背書不連續而不得向背書人行使票據上之權利
    」，最高法院六十八年台上字第一九三九號判例著有明文，意即，本票之受款人
    姓名，究係發票人發票時即行記載，或係由背書人於背書時始行記入，乃攸關執
    票人得否對背書人主張清償責任。系爭本票係丙○○完成發票行為後，直接交由
    金獎公司及丁○○○先在本票背面背書，再由丁○○○偕丙○○交付本票予被上
    訴人，系爭受款人姓名在被上訴人收受本票之前，業已記載完成，惟究係為發票
    人或背書人記載，由丙○○屢次換票之過程及最後以丙○○簽發本票並金獎公司
    及丁○○○背書保證付款乙節觀之，系爭受款人之姓名應係丁○○○背書後始行
    載入，參照前揭判例要旨，上訴人即不得遽指背書不連續、免負票據責任云云，
    上訴人之主張，顯無足採。
七、本件契約約定「川菱、開利、日立」三種品牌，川菱雖未生產機器但可由他人代
    工，嗣後改為三菱係指台灣的三菱，惟無論三菱、川菱或開利、日立都是在國祥
    代工生產，被證四之試車紀錄表就是在國祥公司試車，九十年一月十二日試車紀
    錄表是國祥公司試車時所作，九十年三月二十七日是在工地組裝完成試車；被上
    訴人依約交貨，除經上訴人驗收通過外，業主方面亦已驗收通過，有業主二次之
    試車記錄表及廠驗紀錄為憑，其中檢驗日期九十年一月十二日之試車記錄表即載
    稱：「客戶：三菱「龍邦星鑽）」、性能測試方面，均屬合格，且同日之廠驗記
    錄，會議記錄係稱：「實地檢測性能，實測數據如試車記錄表，功能正常」等語
    ，其與會人員業主龍邦方面有邱文祥、陳玉涓、及戊○○等三人，上訴人方面有
    謝坤志，「謝坤志名義上雖代表唐城公司，但事實上係金獎公司之人，唐城公司
    係業主龍邦星鑽之統包商，唐城發包予金獎公司，金獎公司再發包予被上訴人，
    後因唐城公司中途倒閉致完工後無人出面驗收，遂由金獎公司出面代表唐城公司
    驗收），廠商方面薛懷德即係上訴人之人，又同年三月二十七日又一試車記錄，
    其測試結果亦屬正常，此有業主方面戊○○簽名在案，且龍邦的錢已給了金獎公
    司，是被上訴人就本件契約之交付無所謂瑕疵問題，上訴人空口指摘實屬無據；
    被上訴人業依約履行債務，該部分業經上訴人方面及業主收受，上訴人主張「三
    菱」、「川菱」品牌與事實不符。
參、證據：除援用原審之立證方法外，提出丙○○親筆書信暨多次收回之支票、業主
    九十一年一月十二日及三月二日十七日試車紀錄表及廠驗紀錄等為證。並聲請詢
    問證人戊○○。
    理  由
一、本件被上訴人即原審原告起訴主張：被上訴人於八十九年一月間向上訴人金獎公
    司承包龍邦星鑽辦公大樓空調工程，嗣被上訴人依約完成工作，尚餘工程款三百
    二十六萬零七百七十元未獲上訴人金獎公司給付，所交付支付工程款，由上訴人
    丙○○簽發，上訴人金獎公司﹑丁○○○為背書人之系爭二紙本票，亦未獲兌現
    ，因本於承攬報酬給付請求權及票據追索權之法律關係，求為命上訴人連帶給付
    之判決。上訴人則以：被上訴人所提出之給付，有將約定「主要機器設備」廠牌
    中之「三菱」牌，擅自代以「川菱」牌之主要機器設備，被上訴人此項給付因不
    符債務本旨，不生清償效力。且因上訴人金獎公司﹑丁○○○之背書不連續，被
    上訴人因而不得主張票據上權利等語，資為抗辯。
二﹑兩造關於被上訴人與上訴人金獎公司簽訂有龍邦星鑽辦公大樓空調工程之承攬契
    約，上訴人金獎公司為給付承攬報酬，交付由上訴人丙○○簽發，上訴人金獎公
    司﹑丁○○○背書之系爭二紙本票予被上訴人，系爭二紙本票到期未獲兌現之事
    實，為兩造所不爭執，並有工程合約﹑報價單﹑系爭二紙本票及退票理由單在卷
    為憑，堪認為真實。茲兩造所爭執者，為：（一）被上訴人是否有未依約定提出
    品牌機器給付之情事？（二）系爭支票有無因背書不連續之情形，致影響被上訴
    人之票據追索權？
三﹑關於爭點（一）：
（一）上訴人主張：依上訴人金獎公司與被上訴人所簽訂之工程合約書所附之報價單
      上之「主要機器設備」表上之備註欄，已將「主要機器設備」廠牌中，有關「
      川菱」部份均改為「三菱」，被上訴人於龍邦星鑽辦公大樓中，所提出之機器
      為「川菱」牌之主要機器設備之事實，固為被上訴人所不否認，並有報價單在
      卷為憑。惟查，依被上訴人所提出之試車記錄表，該空調箱機器，曾於九十年
      一月十二日，在代工生產之國祥公司試車，結果為「功能正常」，並於九十年
      三月二十七日，在龍邦星鑽辦公大樓工地組裝後，試車通過，有試車記錄表在
      卷可證。是被上訴人稱：不論係契約原約定之「川菱、開利、日立」三種品牌
      ，或係更改後之「三菱」品牌，均為國祥公司所代工生產，應係可信，否則豈
      有於組裝前即於國祥公司檢驗功能。而證人即業主龍邦開發股份有限公司（下
      稱龍邦公司）指派負責驗收空調箱機器之職員戊○○到庭證稱：「（問：何承
      包商要提供此空調箱？）本來是唐城營造承包，但唐城倒了，所以就由金獎公
      司接手，所以是由金獎公司提供的。」﹑「（問：試車有無通過？）有通過，
      也有安裝，與金獎公司的工程已經結算，因為統包工程，所以這部空調箱的錢
      已經付給金獎公司了。」﹑「（問：金獎公司提供的機器有無發生品牌不符的
      問題？）依我們與金獎合約的內容應該是沒有，否則我們不會驗收。」且其知
      悉該空調箱機器為國祥代工生產之國產品，龍邦公司可以接受國產，也不在乎
      是否在國內代工，當初契約也沒有約定要原裝進口等情，亦據證人戊○○證述
      無訛。另查，於上述之九十年一月十二日試車記錄表簽名確認之謝坤志之身分
      ，據證人戊○○之證稱：「謝坤志有二個角色，曾經是金獎公司支援唐城營造
      ，後來（唐城營造倒閉後）又回到金獎公司。」則上訴人金獎公司所指派參與
      試車之人，對於該空調箱機器係國祥公司所代工生產，仍認為試車「功能正常
      」，而未為任何異議，嗣於訴訟中卻提出品牌不符﹑非自日本進口之機器等為
      抗辯事由，顯違反誠信原則，委無可採。
（二）從而，被上訴人依承攬契約，請求上訴人金獎公司給付承攬報酬一百一十二萬
      六千七百七十元，及自支付命令送達翌日起（九十一年五月三日起）至清償日
      止，按年息百分之五計算之利息，於上開範圍內，應予准許，逾上開範圍之利
      息請求，不應准許，應予駁回。
四﹑關於爭點（二）：
（一）依票據法第一百二十四條準用第三十七條第一項前段之規定，本票之執票人應
      以背書之連續，證明其權利。故若由發票人將受款人記載於本票時，須由受款
      人先為背書轉讓，始能認為背書之連續。查系爭二紙本票有記載受款人為被上
      訴人，背面被上訴人之背書，係委任取款之背書，上訴人金獎公司﹑丁○○○
      之背書是在給票的時候就已蓋好章等情，經被上訴人自承在卷，顯然被上訴人
      收受系爭本票時，本票上即記載有受款人，且有上訴人金獎公司﹑丁○○○之
      背書。雖被上訴人陳稱：係上訴人丙○○完成發票行為後，先直接交由上訴人
      金獎公司﹑丁○○○在本票背面背書，再由上訴人丁○○○偕上訴人丙○○交
      付本票予被上訴人，受款人之姓名應係上訴人丁○○○背書後始行載入云云，
      惟關於此有利於己之變態事實，為上訴人所否認，被上訴人迄未能舉證證明，
      並不足採信。另本票係文義證券及無因證券，其權利義務悉依照本票上所載文
      義而決定其效力，從而本票之權利義務，與其發生原因之基礎法律關係，各自
      獨立，被上訴人認為：上訴人丁○○○係上訴人丙○○之配偶，其在上訴人丙○○簽發之本票背面簽名，係為上訴人丙○○擔負保證之責，並非在於移轉票
      據權利，核其性質應係保證之意云云，查上訴人丁○○○背書之目的縱在於保
      證票據債務之履行，但因其僅係單純之蓋章背書，並未在本票上記載保證之文
      句，自不得超出票據文義令其負擔本票保證之責任，被上訴人此部分之主張，
      亦不足採。依上之所述，就上訴人金獎公司﹑丁○○○部分，因背書不連續，
      被上訴人不得據以對之主張票據上權利，應堪認定。
（二）至於發票人丙○○部分，上訴人丙○○主張：被上訴人與上訴人丙○○之間，
      並無任何原因關係存在，被上訴人係與上訴人金獎公司間存有工程承攬之契約
      原因關係，但因被上訴人對上訴人金獎公司之本件票款請求權，已因背書不連
      續而不得行使票據權利，故被上訴人對上訴人丙○○既然欠缺票據原因關係存
      在，依票據法第十三條前段之反面解釋，被上訴人不得向上訴人丙○○請求給
      付票款云云。按上訴人丙○○簽發系爭二紙本票，係為上訴人金獎公司清償承
      攬報酬債務，既為上訴人丙○○所自認，其主張「欠缺票據原因關係存在」云
      云，即無可採；且因本票背書不連續，執票人不得對於背書人主張票據上權利
      ，係存在於執票人與背書人間之事由，與發票人無涉，更無所謂「票據法第十
      三條前段之反面解釋」適用問題。上訴人丙○○既係完成系爭二紙本票發票行
      為之發票人，即須依照票據文義負責，所辯委無可採。
（三）從而，被上訴人依據票據關係，主張上訴人丙○○應負本票發票人擔保兌現之
      責，請求上訴人丙○○給付票款一百一十二萬六千七百七十元，即自支付命令
      ，為有理由，應予准許。
五﹑按上開爭點（一）所命上訴人金獎公司之給付，爭點（二）所命上訴人丙○○之
    給付，其給付原因雖不同，但給付目的相同，為不真正連帶債務。被上訴人認係
    連帶債務，容有誤會。原審依被上訴人之請求，認係連帶債務，亦有不當。又被
    上訴人起訴請求，關於利息部分，僅請求自支付命令送達翌日起（自九十一年五
    月三日起）計算之利息，而原審判決所命上訴人之給付，卻自提示日即九十一年
    四月九日起算利息，為訴外裁判，應予廢棄。
六、綜上所述，本件被上訴人起訴請求之主張，部分為可採，部分不可採，上訴人所
    辯亦同。從而，被上訴人本於承攬關係，請求上訴人金獎公司給付承攬報酬及遲
    延利息；依票據關係，請求上訴人丙○○給付票款及遲延利息，於如主文第四項
    ﹑第五項所示不真正連帶部分，為有理由，應予准許，上訴人上訴意旨求予廢棄
    改判，為無理由，應駁回其上訴。至於被上訴人併請求上訴人丁○○○給付，及
    上訴人金獎公司﹑丙○○給付之請求超過上開所命給付部分（主文第四項﹑第五
    項所示），為無理由，不應准許，原審予以准許，部分且為訴外裁判，尚有未洽
    ，上訴人求予廢棄改判，為有理由，爰由本院廢棄改判如主文所示。
七、據上論結，本件上訴為一部有理由，一部為無理由，依民事訴訟法第四百三十六
    條之一第三項、第四百五十條﹑第四百四十九條第一項﹑第七十九條﹑第八十五
    條第二項，判決如主文。
中      華      民      國    九十二    年      十      月      九      日
                              民事第六庭審判長法  官  林惠瑜
                                              法  官  黃蓓蓓
                                              法  官  侯水深
正本係照原本作成
本判決不得上訴
中      華      民      國    九十二    年      十      月      九      日
                                              書記官  林秀妙


司法院資訊處製作；財團法人民間司法改革基金會備份。
